【裁判字號】    98,台上,245
【裁判日期】    980219
【裁判案由】    侵權行為損害賠償
【裁判全文】
最高法院民事判決              九十八年度台上字第二四五號
上  訴  人  甲 ○ ○
訴訟代理人  林 金 宗律師
上  訴  人  乙 ○ ○
訴訟代理人  曾 柏 暠律師
被 上訴 人  上盈投資企業股份有限公司
法定代理人  丙○○○
訴訟代理人  何 建 宏律師
上列當事人間請求侵權行為損害賠償事件，上訴人對於中華民國
九十七年八月二十九日台灣高等法院台南分院第二審更審判決（
九十五年度重上更(一)字第三一號），提起上訴，本院判決如下：
    主  文
原判決除假執行部分外廢棄，發回台灣高等法院台南分院。
    理  由
本件被上訴人主張：上訴人甲○○、乙○○原分別為被上訴人公
司董事長及股東，共同明知被上訴人對乙○○無新台幣（下同）
三千萬元債務，竟偽稱上開債務存在，經被上訴人公司董監事會
決議以被上訴人所有之台南證券股份有限公司（下稱台南證券公
司）股票共二百四十八萬股（下稱系爭股票）抵償，上訴人甲○
○即自民國八十二年七月六日起陸續將系爭股票侵占入己後，轉
讓予上訴人乙○○，將之過戶登記至乙○○指定之人。其後系爭
股票經四次配股，連同股息達四百三十七萬零八百四十三股。上
訴人二人共謀以被上訴人公司資產清償個人債務，惡意掏空公司
，應負共同侵權行為損害賠償責任，爰求為命上訴人連帶給付台
南證券公司股票四百三十七萬零八百四十三股予被上訴人，如不
能給付實物則以市價折付新台幣之判決。
上訴人甲○○則以：被上訴人公司籌備處總經理李添靜前為增加
關係企業上揚證券股份有限公司（下稱上揚證券公司）交易手續
費收入，乃從事丙種墊款，而向上訴人乙○○借款三千五百萬元
（已清償五百萬元），以供訴外人施文等從事股票交易。嗣因
施文投資股票失利，遂以系爭股票供上訴人乙○○抵債，被上
訴人公司成立前確有積欠乙○○三千萬元債務事實。伊係經董監
事會決議始將系爭股票移轉交付乙○○，無不法可言，不應負賠
償責任。上訴人乙○○則否認與甲○○共同侵占系爭股票，抗辯
稱伊所涉侵占、贓物罪嫌，均經判決無罪等語，資為抗辯。
原審將第一審所為被上訴人敗訴判決部分廢棄，改命上訴人連帶
給付六千四百三十五萬八千八百五十四萬元，無非以：上訴人甲
○○主張系爭股票，係訴外人施文為清償向被上訴人公司借款
，用以抵債，有其提出之訴外人施文、陳素蘭、施淑珠、陳清
明於七十九年四月十九日出具之切結書為證，但核其內容係施文
等向上訴人甲○○個人借款而質押系爭股票，並非向被上訴人
公司借款。且被上訴人主張系爭股票係伊於七十九年十月及八十
年六月間，向訴外人陳素蘭、林隆成、林華棠、李添靜購買而來
，並據其提出預付款轉帳傳票、長期投資轉帳傳票、台南市稅捐
稽徵處年度證券交易一般代徵稅項自動繳款書各四紙及歐全欽會
計師事務所查核報告為證。上訴人甲○○僅空言主張系爭股票係
施文因投資股票失利，而將系爭股票給被上訴人公司抵債等語
，即難採信，應認被上訴人無積欠乙○○債務事實。上訴人乙○
○於台南地方法院刑事庭固提出伊至七十九年三月十日止，分八
次出借三千萬元予上訴人甲○○之相關證據。惟公司設立登記後
，始有法人人格，始得為與公司業務有關之會議，決定公司之行
為。被上訴人公司係七十九年十月二十六日完成設立登記，上訴
人甲○○在七十九年三月十日向上訴人乙○○所為借貸行為，不
能認係被上訴人之行為，況投資公司從事丙種墊款業務，並非合
法之行為，依法應由行為人自負法律責任。上訴人甲○○另稱伊
簽發之三千五百萬元支票，由被上訴人副總李添靜、王春益背書
後，交乙○○以供擔保等語。但查與被上訴人上盈投資企業股份
有限公司名稱相近、營業範圍不同者，另有上揚證券公司、上揚
投資顧問股份有限公司（下稱上揚投資顧問公司）二家，其中被
上訴人係於前開日期設立登記，上揚證券公司於七十八年十月十
六日、上揚投資顧問公司為七十九年十一月二十一日設立登記，
均於設立後由甲○○擔任董事長，訴外人李添靜、王春益同時為
上揚證券公司副總經理，待被上訴人公司及上揚投資顧問公司分
別成立後，李添靜再出任被上訴人上盈公司總經理，王春益則擔
任上揚投資顧問公司總經理。證人王春益於第一審法院刑事庭八
十八年易字第二三一八號侵占案中證稱伊是上揚公司副總經理，
不可能為被上訴人公司利益背書負債務，又證稱訴外人施文以
台南證券公司股票為抵押，向公司借錢，甲○○再向乙○○調借
等語應係上揚證券公司。且證人李添靜原係上揚公司副總經理，
被上訴人公司成立後始擔任該公司總經理，顯見甲○○對外借款
，非以被上訴人公司為借款主體。足證甲○○之借款與被上訴人
公司無關。而被上訴人公司於八十二年六月二十三日召開八十二
年第一次董監事會議，決議以系爭股票清償債務之事實，亦有會
議記錄可稽，並據證人郭永裕、陳碧香分別於刑事偵查中證述在
卷。上訴人甲○○嗣將系爭股票過戶給上訴人乙○○指定之侯謝
倩儀、侯慧琪、侯旭琳、侯彤靜之事實，均應認為真正。公司法
第二百零六條準用第一百七十八條之規定，股份有限公司董事會
於表決會議事項時，董事對於會議之事項有自身利害關係致有害
於公司利益之虞時，該董事應不得加入表決。惟對於董事會違背
上揭規定而為決議者，公司法無明文規定其效果，自應解為該部
分之決議無效，系爭董監事會議記錄，就被上訴人公司部分，出
席者有與本件有利害關係之上訴人甲○○、董事乙○○，該次決
議無效。上訴人甲○○為被上訴人公司負責人，乙○○為董事，
應負與處理自己事務為同一之注意之義務。甲○○明知被上訴人
公司未向上訴人乙○○借款，竟於該次董事會議中提案以系爭股
票做為抵償借款，其與上訴人乙○○參與表決同意，並收受屬被
上訴人公司所有股票，即應共同負侵權行為責任。又侵權行為損
害賠償請求權之消滅時效，所謂知有損害，非僅指單純知有損害
而言，其因而受損害之他人行為為侵權行為，亦需一併知之，若
僅知受損害及行為人，而不知其行為之為侵權行為，則無從本於
侵權行為請求賠償，時效即無從進行（最高法院四十六年台上字
第三四號判例）。依歐全欽會計師查核被上訴人公司八十二年度
及八十一年度、八十三年度及八十二年度、八十五年度及八十四
年度財務報表及會計師查核報告書所示，將系爭股票移轉予侯謝
倩儀、侯慧琪、侯旭琳、侯彤靜等人，其帳目應列為應收帳款（
查核報告書第十頁），非無償而為移轉。被上訴人公司於八十六
年五月十日選任丙○○○、陳秉男、許茂興等六人為清算人，負
責公司清算及催收公司款項，全體清算人開始清算後，始發覺被
上訴人公司無積欠上訴人乙○○債務事實，全體清算人於八十七
年十一月二十五日、二十六日分別以台南市○○路郵局第一三○
號、第一三二號存證信函對上訴人甲○○、乙○○要求返還系爭
股票，並於八十八年三月九日對上訴人提出侵占及偽造文書之告
訴，經台灣台南地方法院檢察署於同年八月十一日起訴，被上訴
人於同年十一月十一日再對上訴人提起附帶民事訴訟（原審卷第
三百四十二頁），依此被上訴人公司之清算人丙○○○等人於八
十七年十一月二十五日寄發存證信函時，始確定知悉上訴人之侵
權行為事實，詎其提起本案附帶民事訴訟之八十八年十一月十一
日，並未逾侵權行為二年短期之時效。上訴人應依侵權行為規定
，負連帶損害賠償責任，因台南證券公司業經結束營業，已無法
回復原狀，被上訴人公司變更請求上訴人應連帶給付被上訴人二
百四十八萬股及配股金額共六千四百三十五萬八千八百五十四元
，應予准許等詞，為其判斷基礎。
按消滅時效，自請求權可行使時起算；因侵權行為所生之損害賠
償請求權，自請求權人知有損害及賠償義務人時起，二年間不行
使而消滅。民法第一百二十八條前段、一百九十七條第一項前段
分別定有明文。又民法第一百九十七條所謂知有損害，即知悉受
有何項損害而言，至對於損害額則無認識之必要，故以後損害額
變更而於請求權消滅時效之進行並無影響；另關於侵權行為損害
賠償請求權之消滅時效，應以請求權人實際知悉損害及賠償義務
人時起算，非以知悉賠償義務人因侵權行為所構成之犯罪行為經
檢察官起訴，或法院判決有罪為準，此有本院四十九年台上字第
二六五二號、七十二年台上字第七三八號判例可資參照。查原審
以被上訴人公司於八十一至八十五年度財務報表及會計師查核報
告書所列對於移轉出售系爭股票之行為，應列為應收帳款為由（
原審判決，第二十九頁最後一行至第三十頁第八行），以此認定
被上訴人知悉上訴人之侵權行為時日起算點應為：被上訴人公司
於八十六年五月十日選任丙○○○、陳秉男、許茂興等六人為清
算人，負責公司清算及催收公司款項，始確定知悉被上訴人公司
並無積欠上訴人乙○○三千萬元之情事，而全體清算人於八十七
年十一月二十五日、二十六日分別以台南市○○路郵局第一三○
號、第一三二號存證信函對上訴人甲○○、乙○○要求返還系爭
股票之日為起算日（原審判決，第三十頁第九行至最後一行）。
然被上訴人公司清算人丙○○○於八十二年七月七日，即以股東
身份寄發存證信函予上訴人甲○○（原審卷第二一三頁），足認
丙○○○於該日即已知悉上訴人共同侵權行為事實，其後八十六
年五月十日當選被上訴人公司共同清算人中之一人，有被上訴人
公司八十六年度股東大會會議記錄可稽（原審卷第三四二頁）。
按股份有限公司之清算人，依公司法第八條第二項規定，於其執
行職務範圍內為公司負責人，又依同法第三百三十四條準用第八
十五條之規定，清算有數人時，得推一人或數人代表公司，如未
推定時，各有對於第三人代表公司之權。原審就丙○○○是否有
單獨代表公司權限，影響本案侵權行為時效期間起算日甚鉅，原
判決漏未審酌論述，又何以原審認定被上訴人公司，應以全體清
算人於八十七年十一月二十五、二十六日，發函告知上訴人違法
行為時，作為知悉侵權行為時點，亦未詳加說明，自有判決不備
理由之違法。上訴論旨，指摘原判決違背法令，求予廢棄，非無
理由。
據上論結，本件上訴為有理由。依民事訴訟法第四百七十七條第
一項、第四百七十八條第二項，判決如主文。
中    華    民    國  九十八  年    二    月   十九   日
                      最高法院民事第五庭
                          審判長法官  劉  延  村
                                法官  許  澍  林
                                法官  黃  秀  得
                                法官  許  正  順
                                法官  魏  大  喨
      本件正本證明與原本無異
                                      書  記  官
中    華    民    國  九十八  年    三    月    三    日
                                                      v


司法院資訊處製作；財團法人民間司法改革基金會備份。
